臺灣新北地方法院民事裁定
                               110年度消債職聲免字第18號
聲  請  人  
即  債務人  施文貴  
代  理  人  陳昭全律師（法律扶助律師）
相  對  人  
即  債權人  台北富邦商業銀行股份有限公司

法定代理人  程耀輝  


相  對  人
即  債權人  花旗(台灣)商業銀行股份有限公司


法定代理人  莫兆鴻  
代  理  人  陳振欽  
相  對  人  
即  債權人  陽信商業銀行股份有限公司

法定代理人  陳勝宏  


相  對  人  
即  債權人  聯邦商業銀行股份有限公司


法定代理人  林鴻聯  
相  對  人  
即  債權人  元大商業銀行股份有限公司


法定代理人  翁健    
代  理  人  黃勝豐  
相  對  人  
即  債權人  凱基商業銀行股份有限公司


法定代理人  魏寶生  
相  對  人  
即  債權人  台新國際商業銀行股份有限公司

法定代理人  尚瑞強  


相  對  人  
即  債權人  日盛國際商業銀行股份有限公司

法定代理人  黃錦瑭  


相  對  人  
即  債權人  中國信託商業銀行股份有限公司


法定代理人  利明献  


上列當事人因消費者債務清理事件聲請免責，本院裁定如下：
    主  文
聲請人甲○○不予免責。
    理  由
一、按法院為終止或終結清算程序之裁定確定後，除別有規定外
    ，應以裁定免除債務人之債務；又法院裁定開始清算程序後
    ，債務人有薪資、執行業務所得或其他固定收入，扣除自己
    及依法應受其扶養者所必要生活費用之數額後仍有餘額，而
    普通債權人之分配總額低於債務人聲請清算前2年間，可處
    分所得扣除自己及依法應受其扶養者所必要生活費用之數額
    者，法院應為不免責之裁定，但債務人證明經普通債權人全
    體同意者，不在此限；而債務人有下列各款情形之一者，法
    院應為不免責之裁定，但債務人證明經普通債權人全體同意
    者，不在此限：㈠於7年內曾依破產法或本條例規定受免責；
    ㈡隱匿、毀損應屬清算財團之財產，或為其他不利於債權人
    之處分；㈢捏造債務或承認不真實之債務；㈣聲請清算前2年
    內，因消費奢侈商品或服務、賭博或其他投機行為，所支出
    之總額逾該期間可處分所得扣除自己及依法應受其扶養者所
    必要生活費用之半數，或所負債務之總額逾聲請清算時無擔
    保及無優先權債務之半數，而生開始清算之原因；㈤於清算
    聲請前1年內，已有清算之原因，而隱瞞其事實，使他人與
    之為交易致生損害；㈥明知已有清算原因之事實，非基於本
    人之義務，而以特別利於債權人中之一人或數人為目的，提
    供擔保或消滅債務；㈦隱匿、毀棄、偽造或變造帳簿或其他
    會計文件之全部或一部，致其財產之狀況不真確；㈧故意於
    財產及收入狀況說明書為不實之記載，或有其他故意違反本
    條例所定義務之行為，消費者債務清理條例（下稱消債條例
    ）第132條、第133條及第134條分別定有明文。
二、聲請人前因有不能清償債務之情事，於民國108年10月14日
    具狀聲請清算，經本院以108年度消債清字第184號裁定自10
    9年6月18日下午4時起開始清算程序，嗣經本院司法事務官
    以109年度司執消債清字第80號進行清算程序，並經司法事
    務官於109年12月15日依職權裁定終止清算程序確定等情，
    業經本院依職權調取108年度消債清字第184號卷宗（下稱清
    算卷）、109年度司執消債清字第80號卷宗（下稱清算執行
    卷）核閱屬實。本院所為終止清算程序之裁定既已確定，依
    首揭消債條例規定，法院應審酌聲請人是否有消債條例第13
    3條、第134條所定應為不免責裁定之情形。
三、本院於110年2月2日以新北院賢民律110年度消債職聲免字第
    18號函通知相對人就本院應否裁定聲請人免責乙事陳述意見
    （見本院卷第27頁），並指定調查期日使聲請人、相對人到
    庭陳述意見，相對人於調查期日均未到庭，且除相對人聯邦
    商業銀行股份有限公司（下稱聯邦銀行）、凱基商業銀行股
    份有限公司（下稱凱基銀行）未具狀表示意見外，其餘相對
    人均以書狀表示不同意聲請人免責等語。　
四、經查：
  ㈠聲請人有消債條例第133條所定應不予免責之事由：
　⒈參消債條例第133條及其立法理由，本條於債務人之收入扣除
    自己及依法應受其扶養者所必要生活費用之數額後仍有餘額
    者，始有適用。是依上開規定，自應以本院裁定開始清算時
    （即109年6月18日）起迄裁定免責前，綜合考量認定債務人
    是否有「於清算程序開始後債務人有薪資、執行業務所得或
    其他固定收入，扣除自己及依法應受其扶養者所必要生活費
    用之數額後仍有餘額」，及「普通債權人之分配總額低於債
    務人聲請清算前二年間，可處分所得扣除自己及依法應受其
    扶養者所必要生活費用之數額」此二要件，以判斷其有無消
    債條例第133條之適用。
  ⒉聲請人自開始清算程序後之收入狀況：
　　查聲請人主張自109年6月18日開始清算程序後，從事室內裝
    修臨時工，並無固定雇主，每月收入約新臺幣（下同）32,0
    00元乙節（見本院卷第53頁、第209至212頁），且經本院依
    職權查詢聲請人之勞保投保及財產所得資料後，亦查無聲請
    人於上開期間申報所得或投保勞保之資料，有勞保局電子閘
    門網路資料查詢表及稅務電子閘門財產所得調件明細表等件
    附卷可稽（另置於限閱卷內），參以聲請人自106年10月起
    並未向新北市政府領取社會福利補助乙節，有新北市政府社
    會局110年2月19日新北社助字第1100307157號函在卷可參（
    見本院卷第103至105頁），是聲請人上開主張，堪信為實。
    又本院認以109年7月間起至110年7月間聲請人到庭陳述意見
    時止，計算聲請人自開始清算程序後之收入狀況，尚為妥適
    ，故聲請人自開始清算程序後之收入共計為416,000元（計
    算式：32,000元x13月=416,000元）。
　⒊聲請人自開始清算程序後之支出狀況（含個人支出及扶養費
    ）：
　①按債務人必要生活費用，以最近一年衛生福利部或直轄市政
    府所公告當地區每人每月最低生活費1.2倍定之；受扶養者
    之必要生活費用，準用第1項規定計算基準數額，並依債務
    人依法應負擔扶養義務之比例認定之；前二項情形，債務人
    釋明更生期間無須負擔必要生活費用一部或全部者，於該範
    圍內，不受最低數額限制；債務人證明確有必要支出者，不
    受最高數額及應負擔比例之限制；債務人聲請更生或清算時
    所提財產及收入狀況說明書，其表明每月必要支出之數額，
    與本條例第64條之2第1項、第2項規定之認定標準相符者，
    毋庸記載原因、種類及提出證明文件，消債條例第64條之2
    、消債條例施行細則第21條之1第3項分別定有明文。
　②查聲請人主張自清算程序開始後，每月之必要生活費用為13,
    500元乙節（見本院卷第53頁、第209至212頁），雖未據提
    出相關證明文件，惟聲請人所主張之上開支出金額，尚低於
    衛生福利部所公告109年、110年度新北市平均每人每月最低
    生活費標準之1.2倍即18,600元、18,720元，依消債條例施
    行細則第21條之1之規定，債務人本毋庸就上開支出記載原
    因、種類及提出證明文件，是聲請人此部分主張，尚堪憑採
    ，則以上開期間計算，聲請人自開始清算程序後之個人必要
    生活費用共計為175,500元（計算式：13,500元x13月=175,5
    00元）。
　③次查聲請人主張其配偶乙○○因健康因素，無法負荷長時間工
    作，每月僅領取清潔工作所得9,500 元，亦無力扶養子女，
    扣除其未成年子女施○儒所領取之社會福利補助外，聲請人
    每月尚須給付乙○○、施○儒扶養費各1,800元、7,500元等節
    （見清算卷第145至147頁；本院卷第53頁、第209至212頁）
    ，業據提出乙○○之診斷證明書、收入證明書等件為證（見清
    算卷第179至181頁）；再經本院依職權查詢乙○○、施○儒之
    財產所得資料後，亦查無乙○○、施○儒於上開期間有申報所
    得或其他財產資料，參以乙○○自106年10月起未向新北市政
    府領取社會福利補助，施○儒於109年、110年則每月領取社
    會福利補助各2,695元、2,802元乙節，有上開新北市政府社
    會局110年2月19日新北社助字第1100307157號函在卷可參；
    又聲請人就其所主張乙○○、施○儒之必要生活費用，尚低於1
    09年、110年度新北市平均每人每月最低生活費標準之1.2倍
    ，故毋庸就上開支出記載原因、種類及提出證明文件，業據
    前述，是聲請人此部分主張，尚堪憑採，則以上開期間計算
    ，聲請人自開始清算程序後就乙○○、施○儒應負擔之扶養費
    用共計為120,900元【計算式：（1,800元+7,500元）x13月=
    120,900元】。
　④復查聲請人主張其長子施○翔為90年11月生，原領有社會福利
    補助，自109年6月18日起未再領有補助，需聲請人扶養，10
    9年12月至110年4月間有工作收入，嗣因疫情及交通因素離
    職，未能覓得新職，故自110年6月起復需聲請人扶養，所需
    扶養費用每月約12,300元等節，業據提出施○翔之存摺內頁
    明細交易資料及離職證明書等件為證（見本院卷第213頁至2
    15頁），核與本院依職權查詢之施○翔財產所得資料無悖，
    又聲請人就其所主張施○翔之必要生活費用，尚低於109年、
    110年度新北市平均每人每月最低生活費標準之1.2倍，故毋
    庸就上開支出記載原因、種類及提出證明文件，業據前述，
    是聲請人此部分主張，尚堪憑採，則以上開期間計算，扣除
    聲請人主張施○翔因仍有收入而無需扶養之期間，聲請人於1
    09年7月至109年11月間、110年6月至110年7月間，每月就施
    ○翔應負擔扶養費用12,300元，是聲請人自開始清算程序後
    就施○翔應負擔之扶養費用共計為86,100元（計算式：12,30
    0元x7月=86,100元）。
　⒋從而，聲請人於本院裁定開始清算程序後，以上開期間計算
    ，其固定收入扣除自己及依法應受其扶養者所必要生活費用
    之數額後仍有餘額33,500元（計算式：416,000元-175,500
    元-120,900元-86,100元=33,500元），堪認聲請人合於消債
    條例第133條前段之要件，為尚具清償能力之人，故依同條
    後段規定，尚應審究普通債權人之分配總額是否低於債務人
    聲請清算前2年間可處分所得扣除自己及依法應受其扶養者
    所必要生活費用之數額。
　⒌又依聲請人聲請清算時之財產及收入狀況說明書所載，其聲
    請清算前2年之收入，以每月收入3萬2,000元計算，共計為7
    68,000元（計算式：32,000元×24月＝768,000元），又聲請
    人於聲請清算前2年每月之個人必要支出及所應負擔乙○○、
    施○翔、施○儒之扶養費應各以13,500元、1,800元、4,000元
    、7,500元計算為妥適乙節，業經本院以108年度消債清字第
    184號裁定認定在案，有上開裁定在卷可佐，故聲請人於聲
    請清算前2年關於自己及依法應受其扶養者所必要之生活費
    用應為643,200元【計算式：（13,500元＋1,800元＋7,500元＋
    4,000元）x24月=643,200元】，是聲請人於聲請清算前2年
    間可處分所得扣除自己及依法應受其扶養者所必要生活費用
    之數額後，尚有餘額124,800元（計算式：768,000元-643,2
    00元＝124,800元），而本件相對人於清算執行程序未獲分配
    ，此有本院109年度司執消債清字第80號裁定附卷可考（見
    清算執行卷第120至121頁），是聲請人前開餘額顯已高於全
    體相對人於本件清算程序中之分配總額，且聲請人未證明有
    經全體普通債權人同意免責之情形，揆諸前揭規定，債務人
    有消債條例第133條所定之不免責事由。
  ㈡聲請人無消債條例第134條所定應不予免責之事由：　
　⒈按消費者依清算程序清理債務，於程序終止或終結後，為使
    其在經濟上得以復甦，以保障其生存權，除本條例另有不予
    免責之規定外，例如：第133條、第134條等，就債務人未清
    償之債務採免責主義，消債條例第132條立法理由參照。是
    消債條例係以免責主義為原則，不免責為例外，倘債權人主
    張債務人有消債條例第134條各款所定不免責之情事，即應
    由債權人就債務人有合於上開各款要件之事實，提出相當之
    事證證明之。　　
　⒉查本院經依聲請查詢聲請人之入出境資料，聲請人於本件清
    算聲請前2年起迄今並無任何出境紀錄乙情，有入出境資訊
    連結作業資料附卷可稽（另置於限閱卷內），是相對人台新
    國際商業銀行股份有限公司主張聲請人於聲請清算前2年內
    ，或有出境旅遊之奢侈消費行為，而有消債條例第133條第4
    款不予免責之事由，尚非有據。
　⒊至相對人陽信商業銀行股份有限公司（下稱陽信銀行）、中
    國信託商業銀行股份有限公司（下稱中國信託銀行）另主張
    聲請人尚未達強制退休年齡，仍具工作能力及還款能力，理
    當竭力清償債務，以防消債條例被濫用，阻礙社會經濟健全
    及債權人公平受償機會，故聲請人不應免責云云，惟聲請人
    有無工作還款能力等節，並非消債條例第134條各款所定之
    不免責要件，相對人陽信銀行、中國信託銀行上開主張未具
    體說明或提出相當事證釋明聲請人符合消債條例第134條何
    款不免責之規定，是相對人陽信銀行、中國信託銀行執此主
    張聲請人不應免責等詞，即無足採。
　⒋此外，本院依職權就現有事證予以調查審酌之結果，查無聲
    請人有何其他違反消債條例第134條各款之情形，且相對人
    亦未具體表明聲請人有何該條所定不免責之情事，是相對人
    主張聲請人不應免責等詞，洵非可採，堪認聲請人並無消債
    條例第134條各款所定之不免責事由。　　　　　
五、綜上所述，本件聲請人經法院為終止清算程序之裁定確定，
    雖無消債條例第134條各款所列之不免責事由，惟聲請人有
    消債條例第133條所定不免責事由，且未經普通債權人全體
    同意其免責，揆諸首揭規定，本件聲請人應不予免責，爰裁
    定如主文。
六、至債務人因消債條例第133條之情形，受不免責之裁定確定
    後，繼續清償達該條規定之數額（即上開聲請清算前2年間
    可處分所得扣除自己及依法應受其扶養者所必要生活費用之
    餘額124,800元），且各普通債權人受償額均達其應受分配
    額時，依消債條例第141條規定，債務人得再聲請法院裁定
    免責。又法院為不免責之裁定確定後，債務人繼續清償債務
    ，而各普通債權人受償額均達其債權額之20%以上者，依消
    債條例第142條規定，可再行聲請法院裁定免責，附此敘明
    。
中　　華　　民　　國　　111 　年　　3 　　月　　31　　日
                  民事第七庭    法　官　李宇銘
以上正本係照原本作成。
如不服本裁定，應於收受送達後10日內向本院提出抗告狀，並應
繳納抗告費新臺幣1,000 元。
中　　華　　民　　國　　111 　年　　3 　　月　　31　　日
                                書記官  黃筱玲

附錄：
債務人繼續清償得聲請法院裁定免責之規定：
消費者債務清理條例第141條第1項
債務人因第133條之情形，受不免責之裁定確定後，繼續清償達
該條規定之數額，且各普通債權人受償額均達其應受分配額時，
得聲請法院裁定免責。

消費者債務清理條例第142條第1項
法院為不免責或撤銷免責之裁定確定後，債務人繼續清償債務，
而各普通債權人受償額均達其債權額之20％以上者，法院得依債
務人之聲請裁定免責。